最高法院民事判決　　　　　　九十六年度台上字第一六０二號
上　訴　人　中國石油化學工業開發股份有限公司
法定代理人　甲　○
訴訟代理人　聶開國律師
　　　　　　蕭世光律師
被 上訴 人　經濟部
法定代理人　乙○○
訴訟代理人　林志豪律師
上列當事人間請求國家賠償事件，上訴人對於中華民國九十五年
十一月二十一日台灣高等法院第二審判決（九十五年度重上國字
第一四號），提起上訴，本院判決如下：
    主  文
上訴駁回。
第三審訴訟費用由上訴人負擔。
    理  由
本件上訴人主張：伊奉被上訴人之命，於民國七十二年四月一日
合併台灣業股份有限公司（下稱台公司），台公司為消滅
之公司，伊為存續公司，台南市政府認伊應概括承受台公司之
權利義務，要求伊就接管台公司所有位於台南市○○區○○段
安順廠區之系爭土地存有汞、五氯酚及戴奧辛污染情事，須負污
染行為人之整治責任。被上訴人本應清除台公司關於系爭土地
之污染而不為，並在台公司未徹底改善污染前，命伊與台公
司合併，對伊因此所受之損失，應負損害賠償之責。系爭土地於
九十三年三月十九日被公告為污染整治場址，台南市政府依土壤
及地下水污染整治法（下稱土污法）第十四條規定，對系爭土地
加以管制，除限制伊使用外，復於同年八月六日命伊提供安順廠
區土地，以供二等道路污染物分選及設置安置區暨相關行為，復
於同年十一月八日強制執行前揭行政處分，進入系爭土地，將台
南市○○○號道路之污染物放置於系爭土地，致伊完全無法使用
系爭土地。此外，因系爭土地被公告為污染整治場址，依土污法
第十五條規定亦不得移轉處分，系爭土地對伊已無任何資產價值
可言，被上訴人自應賠償伊因此所受之損失。爰依國家賠償法第
二條規定，先請求系爭土地被公告為污染整治場址之日起至起訴
之日止，伊因無法使用該土地之損失為新台幣（下同）七百二十
一萬七千六百五十三元。另台南市政府以伊為污染行為人，命伊
繳納之費用及因此課處之罰鍰或怠金共計二百八十五萬八千八百
八十一元，依土污法第二十五條第三項，被上訴人亦應負賠償責
任。縱令伊因合併台公司而被認定為污染行為人，然被上訴人
亦同為污染行為人，且被上訴人始為台公司安順廠之污染元兇
，依民法第二百八十條但書規定，被上訴人應單獨負擔台南市政
府命伊繳納之費用及課處之罰鍰或怠金等情。爰求為命被上訴人
給付一千零七萬六千五百三十四元，及加計法定遲延利息之判決
。
被上訴人則以：上訴人既已合併台公司，自應承擔台公司於
生產過程所致台公司安順廠區土地污染之損害。且上訴人遭受
無法使用系爭土地之損失及應負污染整治責任，係因其概括承受
台公司之一切權利義務，並經認定為污染行為人所致，與伊是
否怠於執行職務行使公權力並無任何關聯。況伊對於台公司之
污染行為已盡監督之義務，並無怠於執行職務，且對於台公司
之管理監督應屬行政機關內部行為，與行使公權力行為性質有異
，上訴人自不得向伊請求國家賠償。又上訴人於七十三年十二月
一日即知前揭污染情形，其請求權已罹於時效而消滅，伊自得拒
絕賠償。再伊否認有容許台公司非法排放、洩漏、灌注或棄置
污染物之行為，伊並非土污法所稱之污染行為人，上訴人依據土
污法第十四條、第二十五條請求伊負擔賠償責任，顯屬無據。另
伊與上訴人間並無連帶債務關係，上訴人自不得依據民法第二百
八十條但書規定，請求伊償還台南市政府命其繳納之費用、罰鍰
及怠金等語，資為抗辯。
原審以：上訴人於七十二年四月一日奉被上訴人之命，合併台
公司，上訴人為存續公司。台南市政府認系爭土地受汞、五氯酚
、戴奧辛等污染，並認該污染係因台公司非法排放、洩漏、灌
注或棄置污染物且未依法令規定清理污染物所致，因認台公司
為污染行為人，上訴人為合併公司，應對台公司之行為負責。
系爭土地於九十三年三月十九日經公告為污染整治場址，台南市
政府依據土污法第十四條規定對該土地加以管制，同年八月六日
以上訴人為污染行為人，命其提供系爭土地，以供二等道路污染
物分選及設置安置區，於同年十一月八日依行政執行法規定強制
執行，復於九十三年四月十二日依據土污法第十五條規定，囑託
地政機關辦理系爭土地禁止處分登記，再於同年五月十日函知上
訴人應繳納戴奧辛採樣及檢驗計畫費用六十五萬二千二百二十一
元，同年八月三十一日復函知應依土污法第三十八條規定加計二
倍費用。同年九月二十四日又函知台南縣政府依據土污法第三十
二條第二項規定處罰鍰二十萬元，再於同年十一月一日處罰怠金
五萬元。上開費用、罰鍰及怠金，上訴人尚未繳付。上訴人前對
台南市政府處罰怠金之處分內容不服提起訴願，經行政院環保署
駁回訴願，上訴人提起行政訴訟，遭高雄高等行政法院以九十四
年度簡字第一九三號判決駁回。上訴人於九十四年八月十七日曾
向被上訴人協議請求國家賠償，但被上訴人認其並無賠償義務而
拒絕賠償等事實，為兩造所不爭，堪信為真實。按依六十九年四
月十八日修正公布之公司法第三百十九條準用第七十五條規定，
因合併而消滅之公司，其權利義務，應由合併後存續或另立之公
司承受。查七十二年四月一日上訴人與台公司合併，台公司
之權利義務由上訴人概括承受，上訴人因而取得台公司位於台
南市○○區○○段安順廠區之系爭土地。土污法雖於八十九年二
月二日始制定公布，惟該法第七條、第十二條、第十三條、第十
六條至第十八條、第三十二條、第三十六條、第三十八條及第四
十一條之規定，於該法施行前已發生土壤或地下水污染之污染行
為人適用之，同法第四十八條定有明文。台公司為系爭土地之
污染行為人，為兩造所不爭，則概括承受其權利義務之上訴人即
為污染行為人，應負排除系爭污染行為之責任。則上訴人主張其
非污染行為人，而為污染土地關係人云云，尚非可採。至土污法
第二十五條第二、三項之規定，既均以污染土地關係人為規範對
象，上訴人為污染行為人而非污染土地關係人，而被上訴人並非
污染土地關係人乙節，為兩造所不爭，則上訴人主張依上揭規定
，兩造負連帶清償責任，上訴人對被上訴人有求償權，及依民法
第二百八十條但書規定，被上訴人應單獨負擔損害及費用等語，
自無足取。再被上訴人對於台公司縱有監督不周、未編列預算
、未令台公司改善及命與上訴人合併等行為，亦與土污法第二
條第十二款規定污染行為人之定義不合；況被上訴人否認其有監
督不周、未編列預算之情事，上訴人亦自承其應自行編列預算經
被上訴人核准，而非由被上訴人編列預算，以及其自八十三年間
起已經民營化等事實，參酌台灣省政府曾命台公司改善，台
公司與上訴人合併後，台灣省環境保護局曾於七十四年九月十六
日函請被上訴人編列預算盡速清除污泥，被上訴人曾發函請上訴
人處理，上訴人亦曾函復被上訴人等事實，有各該函文附卷足稽
，足見被上訴人對於上訴人之系爭污染問題曾加以監督。上訴人
未能舉證證明其曾經編列防治污染預算卻遭被上訴人不准及被上
訴人有對台公司或上訴人監督不周之情事，則上訴人空言主張
被上訴人須負賠償責任，洵無足取。再者，上訴人與台公司合
併時，台公司有土地等資產，其資產超過罰鍰之金額，資產為
正數等事實，為兩造所不爭，上訴人雖主張整治費用沒有計算進
去，目前的整治費用要上百億等語；惟上訴人未能舉證證明其合
併時之整治費用大於其所承受之資產，且自七十二年間與台公
司合併迄八十三年民營化時止，上訴人仍為國營事業，依法可編
列污染整治費用預算而改善污染情況，故被上訴人命上訴人與台
公司合併，不能因而即認為上訴人受有何種損失。上訴人既未
能舉證證明被上訴人有合於土污法第十四、十五條規定之行為致
上訴人受有損害之事實，其依各該規定請求被上訴人賠償損害，
即無可採。又上訴人既未能舉證證明被上訴人所屬特定公務員之
行為構成職務上之侵權行為或怠於執行職務，致上訴人之權利受
損害之事實，其依國家賠償法第二條規定訴請被上訴人賠償損害
，亦不足取。縱認上訴人主張被上訴人有監督不周情事，被上訴
人雖有可能須與上訴人對受有損害之第三人負連帶賠償責任，但
就上訴人而言，上訴人不論有無他人加以監督，均不能為污染土
地之行為，其為系爭土地之污染行為人，台南市政府命其提供系
爭土地供污染物分選及設置安置區、命其負擔相關整治費用、對
其科處罰鍰、怠金，上訴人因而所受之無法使用系爭土地、必須
支付費用、罰鍰、怠金等損害，均係上訴人從事污染行為及台南
市政府對其依法處罰之結果，不能認為係因被上訴人之行為所致
。從而上訴人依土污法第十四條、第十五條及第二十五條第二、
三項、民法第二百八十條但書及國家賠償法第二條等規定，訴請
被上訴人給付一千零七萬六千五百三十四元本息，為無理由，不
應准許。並說明兩造其餘攻擊或防禦方法及舉證，核與判決結果
無礙，自無逐一詳予論駁之必要，因而維持第一審所為上訴人敗
訴之判決，駁回其上訴，經核於法並無違誤。查原審既認定上訴
人不論有無他人加以監督，均不能為污染土地之行為，其為系爭
土地之污染行為人，就不能使用系爭土地及應負擔相關整治費用
、罰鍰、怠金等損害，不能認係因被上訴人之行為所致，故上訴
人聲請函調資料及傳喚證人，原審謂此不足以影響判決結果，而
無庸詳予論駁，難認有何違誤。上訴論旨，徒就原審證據取捨、
認定事實之職權行使，指摘原判決不當，求予廢棄，非有理由。
據上論結，本件上訴為無理由。依民事訴訟法第四百八十一條，
第四百四十九條第一項、第七十八條，判決如主文。
中　　華　　民　　國　九十六　年　　七　　月   十九   日
                      最高法院民事第七庭
                          審判長法官  劉　延　村
                                法官  劉　福　來
                                法官  黃　秀　得
                                法官  吳　謀　焰
                                法官  李　寶　堂
      本件正本證明與原本無異
                                      書  記  官
中　　華　　民　　國　九十六　年　　七　　月   三十   日
                                                H
